【裁判字號】    88,易,2531
【裁判日期】    890229
【裁判案由】    詐欺
【裁判全文】
臺灣桃園地方法院刑事判決                        八十八年度易字第二五三一號
    公  訴  人  台灣桃園地方法院檢察署檢察官
    被      告  乙○○
右列被告因詐欺案件，經檢察官提起公訴（八十八年度偵字第一三○九一號），本院
判決如左：
        主  文
乙○○無罪。
        理  由
一、公訴意旨略稱：被告乙○○原係開隆科技股份有限公司（下稱開隆公司）之負責
    人，竟基於意圖為自己不法所有之概括犯意，明知開隆公司已陷於無償債能力之
    嚴重狀態，竟連續於民國八十七年八月至十月間，多次向告發人甲○○所經營之
    安德力公司詐購銑刀，並交付開隆公司、乙○○為發票人，以台灣中小企業銀行
    內壢分行（下稱台灣企銀內壢分行）為付款人，票號分別為 AN0000000、發票日
    為 八十八年二月十日 、 面額新台幣（ 下同 ）三萬四千六百五十元 ；票號為
     AN0000000、發票日同為八十八年二月十日、面額為五萬八千五百三十八元；票
    號為 AN0000000、發票日為八十八年三月十日，面額為四萬二千七百七十三元支
    票三紙充作貨款，致安德力公司陷於錯誤依約交付貨物，然支票屆期竟不獲兌現
    ，經向被告乙○○催討時，被告乙○○為圖掩飾事後彌縫，另交付乙紙以其個人
    為發票人，付款人為台灣土地銀行中壢分行，票號 AZC169612號，面額為十四萬
    三千二百三十三元支票乙紙將前開三紙支票換回，並再向安德力公司詐稱仍需銑
    刀，願於交貨後次月付清貨款為詐騙方法，復分別在八十七年十二月二十九日、
    八十八年一月三十日及同年二月十日，詐購價值五萬七千七百五十元之貨物，屆
    期支票仍不獲兌現，嗣再以第三人廣長企業股份有限公司（下稱廣長公司）面額
    十三萬九千二百二十三元之客票交付亦未獲兌現。因認被告乙○○涉有刑法第三
    百三十九條第一項之詐欺取財罪嫌。
二、按刑法第三百三十九條第一項之詐欺罪，必須行為人基於不法所有之意圖，以詐
    術使人陷於錯誤而交付財物者，始能成立。若所使用之手段不足以使人陷於錯誤
    ，或不能認為詐術，均從無論以詐欺罪名。至於實務上或有資力不足之人因平白
    消費觸犯該項罪名者，除非依據可得證實之交易習慣，足認顧客負有積極開示財
    產狀況以供授信調查之先行義務，否則仍須以被告曾對業主實施具體欺罔手段為
    其前提，並非儘因其單純默密財產狀況而科以刑罰制裁。又企業為拓展經營規模
    ，或為度過財務危機，期以永續經營，多有從事營業額度超過其可變換現金資本
    之營運活動，期待以下期營收以支付上期債務者，苟非以具體之詐欺手段令相對
    人就其財務狀況有所錯誤判斷，亦難認其購貨營運行為有何詐術可言。故一般商
    業對於債信不明或資產不及負債之消費者，若出於拓展商機之目的而同意先予消
    費後付款之利益，除法律別有規定之情形（如動產擔保交易法第三十八條），縱
    使涉及輕率、急迫或無經驗等情，充其量亦僅屬民法第七十四條所謂暴利行為之
    範疇，與同法第九十二條因詐欺而為表意之概念尚不相當，遑論令其負擔詐欺取
    財或得利之刑事責任。經查，本件公訴人指被告購貨未如期付款，涉有詐欺罪嫌
    ，無非以其擔任負責人之開隆公司，自八十七年九月間起有退票記錄，債信不良
    ，且該公司所有之資產因目前無法出賣清償債務為據，推測被告於購貨之初有詐
    欺之意圖。然訊據被告固坦承向安德力公司購買銑刀而未如期付清價款之事實，
    然堅決否認有何詐欺犯行，辯稱開隆公司因景氣不佳，又因其債務人廣長公司破
    產，財務始發生困難而無法如期給付告訴人貨款，並非蓄意詐欺等語。且被告所
    設立之開隆公司自八十六年起即曾與安德力公司為多筆交易，迄八十七年八月止
    ，價款均如期清償等情，為告發人所自承，足見被告開設開隆公司意在長期經營
    事業，非得類比為無實際資本，徒以公司為名目，短期內詐購大量財物者。而八
    十七年八月起至同年十月間安德力公司之所以交付被告所經營之開隆公司九筆總
    價十四萬三千二百三十三元之銑刀，又於八十七年十二月二十九日、八十八年一
    月三十日及同年二月十日，交付三筆價值五萬七千七百五十元之銑刀等貨物，不
    過係循往例接受開隆公司訂單，復為告發人所不否認，是於買賣契約成立之初，
    被告容或不曾積極開示開隆公司財務困難之情狀，但確亦不曾施用任何具體欺罔
    手段令安德力公司對該項交易風險為錯誤估算。況且被告於八十七年八月起至同
    年十月間止之貨款到期後，已清償部分貨款，並交付其個人所簽發之支票資為原
    債務擔保，而於八十七年十二月間起至八十八年二月間止之貨款到期後，亦另交
    付廣長公司簽發之支票，資為新債清償，復於本案審理中與告發人達成分期還款
    和解，且於言詞辯論終結前，已給付第一期款等情，均為被告及告發人所一致供
    承，顯然被告於貨款到期後，確積極尋求償還之道，益徵其訂約之初並無詐欺之
    故意。本案依公訴人或告發人所陳明之交易事實，顯然僅屬業主任意授信所引起
    之民事糾紛，既查無足可證明被告施用詐術陷人於錯誤之積極證據，自無僅因資
    力不足而就本案消費行為科以詐欺罪責之餘地，應予諭知無罪。
三、據上論斷，依刑事訴訟法第三百零一條第一項，判決如主文。
本案經檢察官李叔芬到庭執行職務。
中      華      民      國      八十九      年    二    月    二十九    日
                                臺灣桃園地方法院刑事第四庭
                                      法  官  楊  得  君
右正本證明與原本無異。
如不服本判決，應於判決送達後十日內向本院提出上訴狀( 應附繕本 )，上訴於
臺灣高等法院。
                                      書記官  簡  慧  瑛
中       華      民      國      八十九      年    三   月      二     日


司法院資訊處製作；財團法人民間司法改革基金會備份。
